ACORDAO-COMPLETO-2384370

ACÓRDÃO 1408/2020 ATA 5/2020 - SEGUNDA CÂMARA

VISTOS, relatados e discutidos estes autos de embargos de declaração opostos pelo Sr. Edilson Pereira de Oliveira contra o Acórdão 9875/2019-TCU-Segunda Câmara, 
ACORDAM os Ministros do Tribunal de Contas da União, reunidos em sessão da 2ª Câmara, com fulcro nos arts. 32 e 34 da Lei 8.443/1992, e diante das razões expostas pelo Relator, em: 
9.1. conhecer dos embargos de declaração opostos para, no mérito, rejeitá-los; 
9.2. declarar que a oposição de novos embargos não obstará ao trânsito em julgado administrativo da deliberação condenatória original, e implicará no recebimento de futuras impugnações a esse título como simples petição, conforme art. 287, § 6º, do RITCU; 
9.3. alertar ao embargante que a oposição de novos embargos com caráter protelatório poderá ensejar a aplicação da multa prevista no art. 1.026, § 2º, do Código de Processo Civil;
9.4. dar ciência desta deliberação ao embargante e à Fundação Nacional de Saúde.

Embargos de declaração em embargos de declaração em recurso de reconsideração que manteve o julgamento pela irregularidade das contas condenando-o ao ressarcimento das quantias especificadas no referido acórdão, em decorrência da execução irregular do objeto pactuado em convênio que tinha por objetivo realizar obras de melhoria habitacional para controle de doença de Chagas naquela municipalidade.

Segunda Câmara

Município de Coremas - PB.

3. Interessados/Responsáveis/Recorrentes:
3.1. Interessado: Fundação Nacional de Saúde (26.989.350/0001-16). 
3.2. Responsável: Edilson Pereira de Oliveira (XXX.183.004-XX).
3.3. Recorrente: Edilson Pereira de Oliveira (XXX.183.004-XX).

13.1. Ministros presentes: Ana Arraes (Presidente), Augusto Nardes (Relator) e Raimundo Carreiro.
13.2. Ministro-Substituto convocado: Augusto Sherman Cavalcanti.
13.3. Ministro-Substituto presente: André Luís de Carvalho.

EDILSON PEREIRA DE OLIVEIRA

Edilson Pereira de Oliveira

AUGUSTO NARDES

Ministro Augusto Nardes.

Trata-se, originariamente, de tomada de contas especial instaurada pela Superintendência Estadual da Fundação Nacional de Saúde no Estado da Paraíba (Funasa/PB) , em desfavor do Sr. Edilson Pereira de Oliveira, ex-Prefeito Municipal de Coremas - PB, para investigar irregularidades ocorridas na execução do Convênio 563/2008, no valor total de R$ 2.582.345,33, sendo R$ 2.407.349,00 correspondentes a recursos federais repassados e R$ 174.996,33 a título de contrapartida, com objetivo de realizar 119 obras de melhoria habitacional para controle de doença de Chagas naquela municipalidade.
2.	Mediante o Acórdão 1471/2018-TCU-Segunda Câmara, de relatoria do Ministro Aroldo Cedraz, este Tribunal decidiu julgar irregulares as contas do Sr. Edilson Pereira de Oliveira, condenando-o ao ressarcimento das quantias especificadas no referido acórdão, em decorrência da execução irregular do objeto pactuado no Convênio 563/2008. 
3.	Irresignado, o ex-prefeito interpôs recurso de reconsideração. A Segunda Câmara desta Corte de Contas, por intermédio do Acórdão 7.738/2018, de minha relatoria, julgou pelo não provimento do recurso. 
4.	Ato contínuo, o Sr. Edilson Pereira de Oliveira opôs embargos de declaração, alegando a existência de omissão obscuridade e contradição no julgado, os quais foram rejeitados, mediante o Acórdão 9875/2019-TCU-Segunda Câmara.
5.	Nesta fase processual se analisa os embargos de declaração em embargos de declaração em recurso de reconsideração, oposto pelo Sr. Edilson Pereira de Oliveira que transcrevo a seguir, mantendo os destaques em marca-texto conforme o original e com ajustes de forma pertinentes:
"[...]
III.1. Da omissão quanto à justificativa do nexo causal entre a conduta do Sr. Edilson e o dano ao erário
Nos termos do art. 287 do Regimento Interno do TCU, são cabíveis embargos de declaração para sanar omissão, o que se procura realizar no presente tópico. O embargante, em suas razões anteriores já teria levantado que a execução do objeto do convênio foi integralmente alcançada, seja porque o objeto do convênio é tão somente a execução de melhoria habitacional para controle da doença de chagas. Confira-se:

Nesse sentido, o embargante efetivamente juntou provas de que houve execução de 100% dos valores advindos do Convênio, além de apresentar informação no sentido de que NÃO HOUVE NENHUM CASO DE DOENÇA DE CHAGAS na municipalidade desde a execução das obras. Ora, se o objeto do convênio é justamente a melhoria habitacional para controle da Doença de Chagas e não houve casos de Doença de Chagas, deve ser esse nexo causal que a ser considerado por este TCU.
 Em sentido contrário, contudo, esta Corte de Contas acabou por adotar outro tipo de nexo causal, acreditando existir ligação entre a conduta do Sr. Edilson Pereira de Oliveira e o suposto dano ao erário. Para tanto, no acórdão n° 1471/2018 -2° Câmara, é colocada a questão da seguinte forma:

A exemplo do Poder Judiciário e até mesmo da própria jurisdição administrativa praticada pelo TCU, É IMPRESCINDÍVEL A NECESSIDADE DE FUNDAMENTAÇÃO DE SUAS DECISÕES, O QUE SE ENCONTRA SUBSTANCIADO NO PRINCÍPIO DA MOTIVAÇÃO.
Nos presentes autos, o TCU, ao não informar qual seria a conduta do Sr. Edilson Pereira de Oliveira que teria acarretado o suposto dano ao erário, ainda sem especificar se a conduta deriva de negligência OU de imprudência OU de imperícia, falta com a devida necessidade de motivação de sua decisão, atraindo para o ex-prefeito ônus incapaz de se desincumbir, tendo em vista a inexistência da completa motivação pela qual determinada sanção lhe é direcionada. 
Encontra-se, dessa forma, presente a omissão, que merece resposta desta Corte a fim de que seja garantido o direito ao conhecimento da motivação que resultou na condenação do Sr. Edilson. 
Dessa forma, é o caso de o TCU, saneando a omissão existente, informar qual é a ação/omissão do ex-gestor que teria importado em dano ao erário e, se culposa, como colocado pela Corte, informe se oriunda de negligência, imprudência ou imperícia. 
III.2. Da omissão relativa ao valor probatório das provas colacionadas nos autos e da necessidade da busca pela verdade material 
Esta Corte de Contas, em razão da prolação do Acórdão 9875/2019 - 2 Câmara, mais uma vez deu maior valor probante a algumas provas no lugar de outras outras colacionadas no feito. Seguem alguns exemplos:

E, também:

Note-se a INEQUÍVOCA EXISTÊNCIA DE PROVAS QUE MILITAM EM FAVOR DO EX-GESTOR no sentido de cumprimento integral do verificado no convênio assinado entre o Município de Coremas/PB e a FUNASA. 
Ocorre que o acórdão embargado, sem a motivação necessária, acaba por atribuir maior valor a alguns documentos no lugar de outros, sendo eles provas de mesma natureza. Contudo, como é sabido, esta Corte não se submete ao princípio da inércia, podendo ela mesmo proceder com a fiscalização através de seus inúmeros instrumentos, os quais são retirados do seu próprio Regimento Interno (art. 238 - Levantamentos, art. 239 - Auditorias, art. 240 - Inspeções, art. 241 - Acompanhamentos, art. 243 - Monitoramentos) . 
Tais instrumentos são necessários para que esta Corte, novamente aqui se distanciando do que comumente é praticado no Poder Judiciário, alcance a VERDADE MATERIAL Nessa linha, Lucas Rocha Furtado[footnoteRef:2], em sua obra, aduz acerca do princípio da verdade material nos seguintes termos: [2:  FURTADO, L.R. Curso de direito administrativo. 4 ed. Belo Horizonte: Fórum, 2013.] 
"Nos processos administrativos, diversamente do que ocorre com os processos judiciais, especialmente no âmbito do processo civil, os responsáveis pela condução processual não se devem ater às informações constantes dos autos para a formação das suas convicções e para a construção das decisões a serem proferidas. Evidentemente que se espera que a denominada verdade formal, aquela que se extrai exclusivamente das informações constantes dos autos, corresponda à realidade dos fatos e à correta aplicação do direito. Ou seja, é de se esperar que a denominada formal esteja em perfeita harmonia com a verdade material. Caso se constate eventual descompasso entre uma e outra, no entanto, OS RESPONSÁVEIS PELA CONDUÇÃO DO PROCESSO ADMINISTRATIVO DEVEM DECIDIR COM BASE NA VERDADE MATERIAL. A realização do princípio da verdade material mantém forte relação com o do formalismo moderado. Assim, exigências ou limitações formais não devem impedir que a Administração Pública decida com base na verdade material caso esta contraria a verdade formal. Como primeira providência, a Administração Pública deve buscar trazer aos autos as informações que lhes são estranhas. Caso esta providência não seja possível em função de limitações materiais ou jurídicas, a formação da convicção do administrador público deve considerar as informações estranhas aos autos, não obstante elas possam contrariar aquelas constantes dos autos e, DE FORMA SEMPRE MOTIVADA, PROFERIR A DECISÃO MAIS CONDIZENTE COM A REALIDADE DOS FATOS."
Dessa forma, existindo patente divergência entre as provas trazidas aos autos (execução de 100% das obras e ausência de casos de Doença de Chagas no Município contra um determinado relatório da FUNASA, dentre várias que a contradizem) , caberia ao TCU, em busca da verdade material, princípio atendido inúmeras vezes pela Corte, valer-se de seus instrumentos, que inclusive constam em seu regimento interno, para proferir a melhor decisão. 
Ressalta-se que não se trata de pedido da parte para que o Tribunal diligencie para produção de provas em favor do embargante[footnoteRef:3]. Como alegado, existem provas que militam em seu favor e que, diante de outras careadas no processo, seria imprescindível diligências para se obter a verdade material, ainda que essa, após verificação, seja favorável ao embargante.  [3:  3 Nesse sentido, o Acórdão 10621/2019 - 2' Câmara, Relator o Ministro Raimundo Carreira, que reconhece não caber ao TCU produzir prova em beneficio do prestador de contas: "16. Sublinho que cabe ao responsável produzir provas que corroborem as alegações lançadas em sua defesa, o que não ocorreu. Vale lembrar que a jurisprudência deste Tribunal reconhece, de forma expressa, que não cabe à Corte de Contas a realização de perícia, diligência ou outra medida saneadora, a pedido da parte, visando à obtenção de provas para a defesa do responsável. Nesse sentido, entre muitos outros, mostram-se os Acórdãos: a) 473/2015 - relator Ministro Walton Alencar Rodrigues, 2648/2015 - relator Ministro-Substituto André Luís de Carvalho e 1522/2016 - relator Ministro Benjamin Zymler, todos do Plenário; b) 6124/2016 - relator Ministro Bruno Dantas, 352/2017 - relator Ministro Benjamin Zymler e 2805/2017 - relator Ministro Vital do Rego, todos da 1' Câmara; e c) 5516/2010 - relator Ministro Raimundo Carreiro, 3632/2016 - relator Ministro Raimundo Carreiro, 5920/2016 - relator Ministro Vital do Rego, 6214/2016 - relatora Ministra Ana Arraes e 2811/2019 - relator Ministro-Substituto Marcos Bemquerer Costa, todos da 2' Câmara."] 
Desse modo, em atenção à omissão que autoriza a interposição dos embargos de declaração, é o caso de este TCU assim explicitar, para fins de permitir o real exercício do contraditório e da ampla defesa, e, eventual controle jurisdicional. 
III.3. Da omissão relativa à alteração dos beneficiários das casas e do atendimento ao interesse público 
Ademais, vale salientar que esta Corte de Contas restou silente no que tange ao atendimento do interesse público na alteração dos beneficiários das melhorias habitacionais para controle da Doença de Chagas. 
A fim de salientar melhor o instituto do interesse público, cita-se o conceito que Carvalho Neto, em sua obra, chama de tredestinação lícita[footnoteRef:4], que ocorre quando um determinado bem é desapropriado e acaba recebendo finalidade diversa daquela que foi declarada no ato de desapropriação. Como exemplo, o autor cita a construção de um hospital público quando o ato de desapropriação indicava a construção de uma escola pública.  [4:  CARVALHO FILHO, Manual de direito administrativo, 14. Ed., p. 704.] 
Ou seja, no referido exemplo, independentemente do que havia sido pensado no ato de desapropriação para a construção de uma escola pública, é inegável que a construção de um hospital público atende ao interesse público. Essa ideia de perseguição do interesse público é perfeitamente aplicável ao caso dos autos. 
Afinal, alterou-se a lista de beneficiários com o intuito de, justamente, fazer-se possível a satisfação do interesse público, promovendo de forma efetiva as melhorias habitacionais a residências que não possuía impedimentos ou fator relevante que obstasse a efetividade da obra. Agir em sentido contrário poderia ocasionar em parecer que não atestasse, tal como foi realizado, a execução de 100°/0 da obra e a ausência de casos de Doença de Chagas no município de Coremas/PB. 
Neste ponto, vale socorrer-se, também, do princípio da razoabilidade. É sabido que os prefeitos não são os únicos responsáveis pelas atividades municipais, possuindo esses assessores, secretários e outros diversos de servidores públicos a cargo de prover as atividades públicas à municipalidade. 
Se o gestor público altera a lista original de beneficiários (com ciência do Conselho Municipal de Saúde e Secretarias de Ação Social, Educação, Meio Ambiente e Habitações) , mas continua perseguindo o interesse público, compreende-se razoável a sua gestão que se prestou a possibilitar a efetiva construção de habitações capazes de diminuir os riscos do contágio com a Doença de Chagas (o que foi, inclusive, alcançado) . 
Pelo exposto, é o caso de esta Corte de Contas manifestar-se acerca da devida observância (ou não) ao princípio do interesse público e da razoabilidade na alteração dos beneficiários.
III.4. Da omissão quanto à necessidade de formação do litisconsórcio e o princípio da razoabilidade ou devido processo legal substantivo 
A Lei nº 8.443/92, que dispõe sobre a Lei Orgânica do Tribunal de Contas da União, aduz, em seu art. 12 o seguinte:
"Art. 12. Verificada irregularidade nas contas, o Relator ou o Tribunal: I - definirá a responsabilidade individual ou solidária pelo ato de gestão inquinado;"
Em interpretação a este dispositivo, a Corte de Contas, por meio do Acórdão 5274/2010 - 1' Câmara, de relatoria do Ministro Augusto Nardes, consignou que: 
"Na responsabilidade solidária, o litisconsórcio, acaso existente, seria simples, haja vista que a decisão não precisaria ser idêntica para os litisconsortes; e seria facultativo, visto que não precisaria ser formalizado para que a relação processual tivesse validade. A solidariedade passiva é direito que assiste ao TCU, cabendo a este a sua utilização ou não, na forma do art. 12, inciso I, da Lei Orgânica do TCU" 
Na referida ocasião, o TCU acabou por considerar que o Sr. Edilson (ora embargante, poderia figurar sozinho na presente tomada de contas especial, ignorando, assim a necessária presença dos engenheiros que atestaram a qualidade da obra, a empresa vencedora da licitação e o responsável pela empresa, criando para a embargante situação totalmente desproporcional e desarrazoada. 
Caso não alterado o acórdão, o ora embargante sofrerá o indevido ônus de arcar com a integralidade do ressarcimento e da multa em torno de uma responsabilidade que se acredita nem existir, e que, mesmo existente, certamente, deveria ser dividida entre todos os responsáveis. Verifica-se:
Nos presentes autos, inclusive pelo significativo montante envolvido, mostra-se essencial o uso do princípio da razoabilidade, a fim de que a integração dos litisconsortes necessários seja realizada nos presentes autos. Caso contrário, acabaria recaindo sobre o Sr. Edilson o pesado ônus de, em eventual ação de regresso, provar o nexo de causalidade envolvendo atos de terceiros que não foram incluídos como partes nestes autos, e que, certamente, viabilizariam de modo mais adequado o exercício do contraditório pela parte ora embargante. 
Assim, o litisconsórcio, no presente caso, configura verdadeiro direito subjetivo do responsável, tendo em vista que, caso não sejam incluídos outros particulares no presente feito, restará afrontado o princípio da razoabilidade que, em outras palavras, refere-se ao devido processo legal substantivo, que deve ser atendido tanto em processos judicias como em processos administrativos. 
Dessa forma, é o caso de este TCU sanar a omissão verificada pela ausência do respeito ao princípio da razoabilidade, ou devido processo legal substantivo, na medida em que obsta a formação da relação litisconsorcial necessária nos presentes autos.
III.5. Da omissão quanto à necessidade motivação da aplicação de sanção
 O TCU, por meio do acórdão n° 1471/2018 - 2 Câmara, aplicou o seguinte entendimento no que concerne à aplicação de sanção:
Observe-se que, em um parágrafo de 6 linhas, o TCU condenou genericamente o Sr. Edilson a pagar uma multa de R$ 280.000,00 (duzentos e oitenta mil reais) com base no art. 57 da Lei 8.443/1992 e no princípio da proporcionalidade. Contudo, na própria lei mencionada pelo TCU existem inúmeros critérios que precisam ser observados e, que, no entanto, não se sabe se foram ou não determinantes para aplicação da multa. Verifica-se:
Por sua vez, o Regimento Interno aduz:
Percebe-se que tanto na Lei n° 8.443/1992, quanto no Regimento Interno do TCU, é possível identificar CRITÉRIOS que devem ser observados em eventual aplicação das sanções advindas por esta Corte de Contas. 
Sendo assim, este Tribunal restou omisso ao deixar de explicitar quais foram (i) os critérios para incidência da sanção de multa (ii) os aspectos que teriam ocasionado a aplicação da proporcionalidade mencionada no voto. Encontra-se desrespeitado o princípio da motivação, o que, por consequência, fere o próprio contraditório e a ampla defesa, inviabilizando a apresentação de efetiva defesa pelo Sr. Edilson acerca desse ponto da condenação. 
Assim, é o caso de esta Corte de Contas, sanando a omissão apontada, explicite (i) os critérios adotados para aplicação de multa, nos exatos termos da Lei n" 8.443/92 e do Regimento Interno do TCU, assim como, (ii) o uso da proporcionalidade na aplicação da referida sanção.
IV. Conclusão 
Pelo exposto, requer-se o CONHECIMENTO dos presentes embargos de declaração, com o consequente PROVIMENTO dos aclaratórios para, sanando as omissões e garantido o contraditório e a ampla defesa: 
Informar a ação/omissão do ex-gestor que teria importado em dano ao erário e, na hipótese de se compreender como culposa, indicar se esse foi oriundo de negligência, imprudência ou imperícia; 
Explicitar as razões para a não execução de diligências com vistas a obter a verdade material quando, nos autos, existem provas que apontam em sentidos contrários; 
Manifestar-se acerca da observância ao princípio do interesse público e da razoabilidade na alteração dos beneficiários; 
Aclarar o uso de procedimento sem a formação do litisconsórcio necessário, que denegou o princípio da razoabilidade, ou devido processo legal substantivo; 
Destacar os critérios usados da Lei n° 8.443/92 e do Regimento Interno do TCU, assim como a forma como foi aplicada a proporcionalidade, no arbitramento da multa.
É o relatório.

8.1. Bruno Rangel Avelino da Silva (23067/OAB-DF) e outros, representando Edilson Pereira de Oliveira.

Procurador Sergio Ricardo Costa Caribé.

TOMADA DE CONTAS ESPECIAL. CONVÊNIO. NÃO COMPROVAÇÃO DA BOA E REGULAR APLICAÇÃO DOS RECURSOS. CITAÇÃO. REJEIÇÃO DA DEFESA DO RESPONSÁVEL. CONTAS IRREGULARES. DÉBITO. MULTA. RECURSO DE RECONSIDERAÇÃO. CONHECIMENTO. ALEGAÇÕES INCAPAZES DE ALTERAR O ACÓRDÃO RECORRIDO. NÃO PROVIMENTO. EMBARGOS DE DECLARAÇÃO. CONHECIMENTO. TENTATIVA DE REDISCUSSÃO DE MÉRITO. AUSÊNCIA DE OMISSÃO, OBSCURIDADE E CONTRADIÇÃO APONTADOS. NÃO ACOLHIMENTO. EMBARGOS DE DECLARAÇÃO EM EMBARGOS DE DECLARAÇÃO. CONHECIMENTO. REJEIÇÃO. MANUTENÇÃO DA DECISÃO EMBARGADA. DECLARAÇÃO. OPOSIÇÃO DE NOVOS EMBARGOS NÃO SUSPENDE A CONSUMAÇÃO DO TRÂNSITO EM JULGADO DA DELIBERAÇÃO ORIGINAL.

TOMADA DE CONTAS ESPECIAL (TCE)

Secretaria de Recursos (SERUR); Secretaria de Controle Externo de Tomada de Contas Especial (SecexTCE).

Trata-se, originariamente, de tomada de contas especial instaurada pela Superintendência Estadual da Fundação Nacional de Saúde no Estado da Paraíba (Funasa/PB) , em desfavor do Sr. Edilson Pereira de Oliveira, ex-Prefeito Municipal de Coremas - PB, para investigar irregularidades ocorridas na execução do Convênio 563/2008, no valor total de R$ 2.582.345,33, sendo R$ 2.407.349,00 correspondentes a recursos federais repassados e R$ 174.996,33 a título de contrapartida, com objetivo de realizar 119 obras de melhoria habitacional para controle de doença de Chagas naquela municipalidade.
2.	Mediante o Acórdão 1471/2018-TCU-Segunda Câmara, de relatoria do Ministro Aroldo Cedraz, este Tribunal decidiu julgar irregulares as contas do Sr. Edilson Pereira de Oliveira, condenando-o ao ressarcimento das quantias especificadas no referido acórdão, em decorrência da execução irregular do objeto pactuado no Convênio 563/2008. 
3.	Irresignado, o ex-prefeito interpôs recurso de reconsideração. A Segunda Câmara desta Corte de Contas, por intermédio do Acórdão 7.738/2018, de minha relatoria, julgou pelo não provimento do recurso. 
4.	Ato contínuo, o Sr. Edilson Pereira de Oliveira opôs embargos de declaração, alegando a existência de omissão obscuridade e contradição no julgado, os quais foram rejeitados, mediante o Acórdão 9875/2019-TCU-Segunda Câmara.
5.	Nesta fase processual se analisa o embargos de declaração em embargos de declaração em recurso de reconsideração, oposto pelo Sr. Edilson Pereira de Oliveira que fundamenta da seguinte forma: i) omissão sobre qual ação ou omissão do gestor teria gerado dado ao erário; ii) a existência de provas em sentidos contrários e suposta omissão em não executar diligências para obter a verdade real; iii) o gestor teria atendido o princípio do interesse público ao alterar a lista de beneficiários; v) omissão do julgado sobre suposta necessidade de formação de litisconsórcio e vi) omissão na motivação da aplicação da multa prevista no art. 57 da Lei 8.443/1992.
5.	O recurso merece ser conhecido porque atendidos os pressupostos de admissibilidade aplicáveis à espécie. 
6.	No que respeita ao caráter pedagógico que deve ser conferido às deliberações deste Tribunal de Contas, registro que os embargos de declaração são, em regra, recurso integrativo, objetivando extirpar da decisão embargada, além da obscuridade e contradição, a omissão. Do mesmo modo, o entendimento doutrinário e jurisprudencial sobre a matéria é o de que tais espécies de falhas são aquelas decorrentes do próprio julgado e que prejudicam a sua perfeita compreensão, e não aquelas que bem entenda o embargante, muito menos como meio transverso visando impugnar os fundamentos da decisão atacada.
7.	No mesmo sentido a jurisprudência dos tribunais pátrios, da qual reproduzo excerto do voto condutor da seguinte deliberação do egrégio STJ, a rememorar que os declaratórios:
 (...) objetivam expungir da decisão embargada, o vício da omissão, entendida como aquela advinda do próprio julgado e prejudicial à compreensão de causa, e não aquela que entenda o embargante, ainda mais como meio transverso a impugnar os fundamentos da decisão recorrida. (STJ, EDcl REsp 351490, DJ 23/09/2002) .
8.	Essa compreensão é também do egrégio Supremo Tribunal Federal (STF) , consoante se extrai do seguinte julgado daquela Corte Maior:
EMENTA: EMBARGOS DE DECLARAÇÃO NO RECURSO ORDINÁRIO EM HABEAS CORPUS. PENAL E PROCESSUAL PENAL. INEXISTÊNCIA DE OBSCURIDADE, CONTRADIÇÃO OU OMISSÃO. AUSÊNCIA DE VÍCIO APTO A ENSEJAR QUALQUER DAS HIPÓTESES DE CABIMENTO DOS EMBARGOS DE DECLARAÇÃO. PRETENSÃO DE REDISCUTIR MATÉRIA JÁ DECIDIDA. EFEITOS INFRINGENTES. IMPOSSIBILIDADE. EMBARGOS DECLARATÓRIOS DESPROVIDOS. 
1. Os embargos de declaração são cabíveis quando houver, na sentença ou no acórdão, obscuridade, contradição ou omissão. Inexistentes quaisquer desses vícios, não se pode falar em cabimento do recurso de embargos de declaração. 
2. A pretensão de rediscutir a matéria de fundo constante da impetração é inviável na via estreita dos embargos declaratórios, máxime quando inexiste nulidade processual a ser sanada. 
3. In casu, verifica-se que a pretensão do embargante é o rejulgamento da impetração, inviável na via estreita dos embargos declaratórios. 
4. Embargos declaratórios desprovidos.
 (Emb. Decl. no Recurso Ordinário em Habeas Corpus 121.103 Distrito Federal. Rel.: Min. LUIZ FUX. Julg. 31/5/2016 - destaquei) .
9.	Complementando, resta assente nesta Corte de Contas que não há omissão, obscuridade ou contradição apta ao acolhimento de embargos de declaração quando a matéria é enfrentada na instrução da unidade técnica que consta do relatório e integra as razões de decidir da deliberação embargada, bem assim, na hipótese de haver aspectos divergentes entre o encaminhamento por ela proposto e o que foi compreendido pelo julgador, quando tais questões são objeto de considerações específicas. Nessa linha os Acórdãos 463/2007, 1.861/2009, 3.111/2014, 302/2015, 2.309/2015, e 294/2016, do Plenário; 1.576/2007, 663/2008, 5.589/2009, 3.339/2013, e 131/2015, da 1ª Câmara; e 268/2007, 133/2008 e 8.345/2016, da 2ª Câmara.
10.	Adotadas essas premissas, passo ao exame do mérito do recurso, registrando, desde logo, que rejeito os presentes embargos, pelos motivos que passo a expor.
11.	Não procede o argumento de que há omissão no julgamento por suposta não especificação de ação ou omissão do ex-gestor em sua condenação. Para além da tentativa de rediscussão de mérito ao abordar, novamente, a discussão sobre a execução ou não do objeto do convênio, o embargante afirma que não há fundamento na decisão sobre a conclusão pela existência de dano ao erário.
12.	O embargante era ex-prefeito do município, o que o torna gestor e, por conseguinte, responsável pelo bom e regular uso dos recursos públicos recebidos. Além de sua responsabilidade ser exaustivamente tratada nas três decisões já proferidas no âmbito deste processo, também foi fundamentada legalmente em seu ofício de citação, à peça 13 dos autos, no art. 93 do Decreto-Lei 200/1967 c/c o art. 66 do Decreto 93.872/1986; Cláusula Segunda, item II, alíneas "b" e "c" do instrumento do convênio 563/2008. Isto é, os recursos advindos do convênio ora em exame estavam sob responsabilidade do Senhor Edilson Pereira de Oliveira, na qualidade de prefeito do Município de Coremas.
13.	O embargante também alega "omissão relativa ao valor probatório das provas colacionadas nos autos e da necessidade da busca pela verdade material", requerendo a "explicitação de razões para a não execução de diligências com vistas a obter a verdade material". Trata-se de outro ponto também já abordado em sede de recurso de reconsideração (peça 63) , em que se afirmou que não cabe a este Tribunal realizar diligências ou vistorias para obtenção de provas, conforme consignado nos Acórdão 1457/2017-TCU-Primeira Câmara, relator Ministro Benjamin Zymler; 8.917/2012-TCU-2ª Câmara, relator Ministro Raimundo Carreiro; e 1.795/2012-TCU-Plenário, relatora Ministra Ana Arraes.
14.	Aduz, também, omissão ao desconsiderar suposto atendimento ao interesse público quando da alteração da lista de beneficiários do objeto do convênio. Não merece prosperar tal argumento. A alteração da lista original das unidades que deveriam ser atendidas por este convênio foi amplamente analisada nestes autos, não cabendo nesse momento processual uma rediscussão de mérito sobre sua irregularidade. Como já explicitado, a alteração dessa lista, como fez o ex-prefeito, sem o consentimento do órgão repassador, além de quebrar a regra contratual, corrompe o nexo de causalidade estabelecido na origem da contratação, comprometendo a regular aplicação dos recursos públicos aportados.
15.	O embargante alega, também, "omissão quanto à necessidade de formação do litisconsórcio e o princípio da razoabilidade ou devido processo legal substantivo". Todavia, não há também de se falar em omissão neste caso, visto que o acórdão embargado aborda e discute este aspecto, quando assevera, à peça 77, que
"o entendimento desta Corte de Contas é firme no sentido de que o litisconsórcio necessário não configura direito subjetivo do responsável citado, não havendo que se falar em prejuízo processual e aos interesses do recorrente por ele permanecer isoladamente no polo passivo do processo. Desse modo, nos processos de controle externo a solidariedade passiva é benefício do Estado-autor, a quem, na condição de credor, é facultado exigir de um ou de todos os devedores a integralidade da dívida (v.g. Acórdão 842/2017-TCU-Plenário, de relatoria do Ministro Benjamin Zymler e nº 1.337/2017, de relatoria da Ministra Ana Arraes) ".
16.	Aduz, ainda, suposta omissão no julgado quando este não reconhece o cumprimento integral da finalidade do convênio, não obstante o Relatório de Visita Técnica da Funasa, datado de 31/8/2018, concluir pela execução física de 100% do objeto do Convênio, bem como declaração de que entre os anos de 2011 a 2018 o Município de Coremas/PB não registrou nenhum caso de doença de chagas. Todavia, como já elucidado neste voto, a execução física do convênio não é o único fator a ser considerado quando da análise do cumprimento ou não do objeto conveniado. 
17.	Por fim, o embargante alega omissão do decisum em motivar da aplicação de sanção. Ocorre que a multa não foi definida nem fundamentada no acórdão embargado. No entanto, para fins pedagógicos, esclareço que as multas previstas no art. 57 e 58 da Lei 8.443/1992 não possuem a mesma natureza. Isto é, os critérios os quais o embargante se refere para a aplicação da multa, dizem respeito somente à sanção prevista no artigo 58 da Lei 8.443/1992. Para a aplicação da multa constante no art. 57 do referido diploma legal basta que o responsável tenha causado dano ao erário, como preceitua seu caput, podendo o valor a ser imputado chegar até 100% do valor atualizado do débito.
18.	Ademais, não configura omissão apta ao acolhimento de embargos de declaração a ausência de indicação do critério utilizado para estipular o montante da multa, uma vez que no âmbito do TCU, a dosimetria da pena tem como balizadores o nível de gravidade dos ilícitos apurados, com a valoração das circunstâncias fáticas e jurídicas envolvidas, e a isonomia de tratamento com casos análogos. O Tribunal não realiza dosimetria objetiva da multa, comum à aplicação de normas do Direito Penal, e não há um rol de agravantes e atenuantes legalmente reconhecido. (v.g. Acórdão 1308/2019-TCU-Segunda Câmara, rel min. Marcos Bemquerer; 992/2017-Plenário, de minha relatoria; 9402/2015-Segunda Câmara, rel. min. André de Carvalho e 1747/2018-Plenário rel. min. Aroldo Cedraz) 
19.	Desse modo, considerando que os argumentos apresentados em segundos embargos caracterizam tão somente a irresignação e o inconformismo do embargante com as decisões proferidas por esta Corte de Contas nos presentes autos, entendo que os presentes aclaratórios devem ser conhecidos e rejeitados.
20.	Adicionalmente, à vista do caráter protelatório destes segundos embargos e da jurisprudência deste Tribunal (1699/2017-Plenário e 6103/2017-Segunda Câmara, ambos de relatoria do Ministro Aroldo Cedraz, Acórdão 423/2018-TCU-Segunda Câmara e 690/2019-Plenário, de relatoria do Ministro Vital do Rêgo) , entendo pertinente alertar ao embargante que configurado o intuito meramente protelatório dos embargos de declaração, o TCU deve declarar que a oposição de novos embargos não suspende a consumação do trânsito em julgado da deliberação original, além de alertar para a possibilidade de aplicação da multa prevista no art. 1.026, § 2º, da Lei 13.105/2015.
Ante o exposto, voto no sentido de que seja adotado o acórdão que ora submeto à apreciação deste colegiado.
TCU, Sala das Sessões Ministro Luciano Brandão Alves de Souza, em 3 de março de 2020.
Ministro JOÃO AUGUSTO RIBEIRO NARDES 
Relator